【裁判字號】    99,訴,1575
【裁判日期】    991029
【裁判案由】    清償借款
【裁判全文】
臺灣板橋地方法院民事判決              99年度訴字第1575號
原      告  丙  ○
訴訟代理人  陳玉玲律師
被      告  甲○○
訴訟代理人  陳韋霖律師
上列當事人間請求清償借款事件，經本院於民國99年10月14日言
詞辯論終結，判決如下：
    主    文
被告應給付原告新臺幣壹佰壹拾壹萬元，及自民國九十七年一月
一日起至清償日止，按年息百分之五計算之利息。
訴訟費用由被告負擔。
本判決原告以新臺幣拾陸萬柒仟元為被告供擔保後，得假執行
；惟被告以新臺幣壹佰壹拾壹萬元為原告供擔保者，則得免為假
執行。
    事實及理由
一、原告起訴主張：
  (一)被告乃原告胞妹乙○○之配偶，被告於民國96年8 月5 日向
    原告借貸新臺幣（下同）111 萬元，依約應於96年前清償本
    金完畢，被告並簽立借據且於署名下蓋上指印為證。原告原
    不願意借錢給被告，惟經其再三請求，原告遂要求被告去已
    故姊夫之神主牌前擲杯，若得到應允，原告才願意將錢借給
    被告，被告竟擲出應允之杯，原告才將上開金額共分四次以
    現金交付被告收執。
  (二)被告雖辯稱兩造間無消費借貸關係，且未收到原告之借款，
    借據上的簽名與指紋是應乙○○之要求下所為，然上開借貸
    關係之成立及價金之交付，均有乙○○親眼見聞。又被告迄
    今並未清償借款，屆期經原告多次催討仍未果，被告既未依
    約清償上開借款，原告自得依據兩造成立之消費借貸關係提
    起本件訴訟，並聲明如主文第1 項所示；願供擔保，請准宣
    告假執行。
二、被告則以：兩造間無消費借貸關係，且未收到原告之借款，
    借據上的簽名與指印是應乙○○之要求下所為，若原告有提
    領現金錢，亦與被告無涉等語置辯，並聲明駁回原告之訴；
    如受不利益之判決，願供擔保免為假執行。
三、兩造所不爭執之事實：
  (一)兩造有姻親關係，被告係原告之妹婿。
  (二)原告出具96年8月5日所簽立之借據上有被告之簽名及指印。
  (三)上開借據載明：「茲因甲○○本人向丙○女士借現款新台幣
    壹百壹拾萬元整，本人願於民國九十六年月日前清賞（償之
    誤繕）完畢」
四、本件之爭點厥為，原告得否依據消費借貸之法律關係向被告
    主張返還消費借貸款？
  (一)按稱消費借貸者，謂當事人一方移轉金錢或其他代替物之所
    有權於他方，而約定他方以種類、品質、數量相同之物返還
    之契約；又當事人主張有利於己之事實，就其事實有舉證之
    責任，民法第474 條第1 項、民事訴訟法第277 條前段固定
    有明文。又主張契約關係之存在者，雖不能證明其契約締結
    之事實，但依契約履行之事實，足以推定其契約關係之存在
    時，自不容契約當事人無端否認（最高法院21年上字第3046
    號判例意旨參照）。
  (二)查被告於本院審理中自陳：伊擁有國中學歷，對於系爭借據
    之意義非常清楚，並且親自簽名及按立指印等語（見本院卷
    第21-22 頁），足認兩造間有消費借貸之法律關係存在。被
    告雖辯稱於上開借據及指印均係證人乙○○叫伊為之，伊在
    不明原因下聽從乙○○之言而為，兩造間應無消費借貸契約
    關係存在云云，惟被告既是在自由意志下所為，且清楚借據
    之法律關係，已如前述，則被告上開所辯，並不足採。
  (三)又被告復辯稱，縱認兩造間有消費借貸之法律關係存在，惟
    被告迄今並未收到原告所交付之消費借貸款，然為原告所否
    認，參酌前揭說明，原告對於業已交付借款之有利於己之事
    實，應負舉證責任。經查，證人乙○○到院證稱：伊與被告
    於借貸時仍為夫妻關係，夫妻二人有經營小吃店，因經營上
    有資金之需求，而向原告借款，但原告原本不願意借貸，因
    經不起渠等之請託，遂要求渠等至原告之亡夫神主牌位前擲
    杯，若能得到應允，就同意出借亡夫因故死亡而領取的保險
    理賠金，經現場擲杯後，僅被告能擲杯後獲得應允，原告此
    時才願意將前借給被告。先後總共借了111 萬元，詳細的時
    間就是第一次4 月20幾日的時候是拿了30萬元，第二次是5
    月6 日也是拿了30萬元。第三次是在五月中旬又拿了31萬元
    ，最後一次是五月底的時候，是拿了20萬元。這是比較大筆
    的金額，還有些幾萬元之金額。原告是到渠等經營的小吃店
    來，交給渠等二人，被告還與伊一同數錢，確認金額無額後
    ，就交代伊去處理相關債務等語（見本院卷第20-22 頁）。
  (四)況且，證人乙○○若非因被告確實有前揭借款事實，焉能自
    願於系爭借據上保證人位置欄位簽名，承擔保證人責任。又
    原告復提出伊使用或支配之金融帳戶之提領紀錄，確實於96
    年4 、5 月間有多次提領情形（見本院卷第19-3至19-7頁）
    ，均能與證人乙○○前揭證述內容相符，本院審酌上開說明
    ，足認原告業已就借款交付之有利事實，負舉證之責。而原
    告對於自己主張之事實已盡證明之責後，被告對其主張，如
    抗辯其不實並提出反對之主張者，則被告對其反對之主張，
    亦應負證明之責，此為舉證責任分擔之原則（最高法院18年
    上字第2855號判例意旨參照）。被告迄今並未提出積極證據
    以實其說，應認被告辯稱未收到借款，實不足採。
五、又借用人應於約定期限內，返還與借用物種類、品質、數量
    相同之物，未定返還期限者，借用人得隨時返還，貸與人亦
    得定一個月以上之相當期限，催告返還；又給付無確定期限
    者，債務人於債權人得請求給付時，經其催告而未為給付，
    自受催告時起，負遲延責任；其經債權人起訴而送達訴狀，
    或依督促程序送達支付命令，或為其他相類之行為者，與催
    告有同一之效力。民法第478 條、第229 條第2 項定有明文
    。兩造所簽立之消費借貸契約，約定被告應於96年月日前清
    償完畢，雖未詳載月日之日期，解釋兩造契約之真意，應認
    為最遲應於96年底前清償，仍屬有約定清償期限。是原告起
    訴主張被告應於97年1 月1 日起至清償日止，按年息5%計算
    之利息，即屬有據。
六、綜上所述，原告依據消費借貸之法律關係起本件訴訟，並請
    求被告應給付原告111 萬元之消費借貸款，及自97年1 月1
    日起至清償日止，按年息5 ％計算之法定遲延利息，為有理
    由，應予准許
七、兩造均陳明願供擔保，聲請宣告假執行或免為假執行，經核
    均無不合，爰各酌定相當擔保金額准許之，並諭知如主文第
    3項所示。
八、因本件事證已臻明確，兩造其餘主張、陳述及所提之證據，
    經本院審酌後認與判決結果不生影響，爰不逐一論列，附此
    敘明。
九、訴訟費用負擔之依據：民事訴訟法第78條。
中    華    民    國    99    年    10    月    29    日
                  民事第二庭    法  官  吳振富
以上正本係照原本作成
如對本判決上訴，須於判決送達後20日內向本院提出上訴狀。如
委任律師提起上訴者，應一併繳納上訴審裁判費。
中    華    民    國    99    年    10    月    29    日
                                書記官  江文彬

司法院資訊處製作；財團法人民間司法改革基金會備份。
